【裁判字號】    97,易,352
【裁判日期】    980206
【裁判案由】    重利
【裁判全文】
臺灣花蓮地方法院刑事判決               97年度易字第352號
公  訴  人  臺灣花蓮地方法院檢察署檢察官
被      告  甲○○
選任辯護人  魏辰州律師
上列被告因重利案件，經檢察官提起公訴（97年度偵字第2125號
），本院判決如下：
    主  文
甲○○無罪。
    理  由
一、公訴意旨略以：被告甲○○與真實姓名年籍均不詳自稱為「
    林先生」之成年男子共同基於貸放款項以獲取高額利息之犯
    意，自民國95年12月某日起，在報紙廣告欄刊登「00000000
    00˙林先生」之訊息，提供上開門號作為聯絡電話，供急迫
    、輕率或無經驗之不特定多數人借款，若有人欲借款即由「
    林先生」負責接洽並提供資金，再由甲○○負責收取利息，
    嗣於96年3 月下旬某日，適有乙○○○急迫需金錢週轉，而
    以上開門號聯絡後，即在花蓮火車站前借貸新臺幣（下同）
    15萬元，並約定以每10天為1期，每期利息為22,500 元（換
    算月息為45分），被告與「林先生」並要求乙○○○簽立面
    額15萬元之本票1 張及提供身分證、健保卡以作為擔保，且
    預先扣除第1期利息，實交付127,500元予乙○○○。乙○○
    ○於借得上開款項後，即按約定分別在吉安慶豐郵局、花蓮
    火車站等地交付利息予被告，自96年9 月起，因乙○○○還
    款困難，利息以10天為1期，每期1萬元計算，換算月息則為
    20分，乙○○○總計繳付利息達72萬6千元。嗣於97年4月間
    ，乙○○○無力負擔重利遂報警處理而查獲。認被告涉犯刑
    法第344條之重利罪嫌云云。
二、訊據被告甲○○堅決否認有何重利之犯行，並辯稱：我只有
    借6 萬元給乙○○○，並沒有算利息，當時她跟我說要開麵
    店，有缺幾萬元，我跟她說我不能平白無故就把錢借給她，
    因為這個時機很容易被人家倒，所以她就讓我跟她合資開麵
    店，她同意從麵店營業額撥一半給我，我才同意借她錢，她
    陸續有還給我錢，她還錢的時間不一定等語。
三、公訴人認被告涉有前揭重利之犯行，無非係以：(一)告訴人乙
    ○○○於警詢、偵查中及本院之指證訴；(二)證人陳建維偵查
    中之證述；(三)證人孫玉枝、何玉華、呂慶生於偵查中之證述
    ；(四)被告前曾因重利罪遭判刑；(五)乙○○○設於花蓮郵局、
    華南商業銀行花蓮分行、有限責任花蓮第二信用合作社之交
    易明細表；(六)中國信託商業銀行股份有限公司所檢附之交易
    明細表；為主要論據。
四、按犯罪事實應依證據認定之，無證據不得認定犯罪事實；又
    不能證明被告犯罪者，應諭知無罪之判決，刑事訴訟法第15
    4條第2項、第301條第1項前段分別定有明文。又所謂認定犯
    罪事實之證據，係指足以認定被告確有犯罪行為之積極證據
    而言，苟未能發現相當證據，或證據不足為不利於被告事實
    之認定時，即應為有利於被告之認定，更不必有何有利之證
    據，亦不能以推測或擬制之方法，以為裁判基礎（最高法院
    29年上字第3105號、40年臺上字第86號、56 年臺上字第807
    號判例意旨參照）經查：
  (一)證人即被害人乙○○○於警詢時指述：我於96年3 月下旬見
    報紙上廣告欄有刊登借貸小廣告，那時我急需用錢，我打了
    報紙上所載之電話0000000000號，向一名自稱「林先生」之
    男子借款15萬元，在電話中該人自稱是「林先生」，之後他
    為了求證約在我的新房子見面，對方有2 名男子開一部深色
    小客車前來，之後由其中1 名男子下車跟我談了一會兒，然
    後就約在翌日拿現金。於翌日，自稱「林先生」之男子，約
    我在外面碰面，他獨自1 人開車前來，碰面後自稱「林先生
    」當場拿給我現金127,500元，且交待我記得以10天為1期，
    ，並先扣除當期利息22,500元。我自從在96年3 月下旬向他
    們借錢，在第9天後，就是在96年4月初，自稱「林先生」男
    子就打電話給我，約在花蓮火車站前向我收取利息，之後我
    每一期都有固定繳納利息22,500元給「林先生」，我前後支
    付利息給「林先生」就付了大概付了60萬元左右，利息之繳
    交方式是自稱「林先生」會在前一天打電話給我約定時間及
    地點交錢，之後他們就開車來找我收錢。於借款當時，我有
    簽發1張15 萬元之商業本票，且我的身分證及健保卡等證件
    遭他們扣走，因為我之前是老師，我有告訴「林先生」我需
    要用到證件，且因生病需要用到健保卡，所以「林先生」先
    後還給我身分證、健保卡，警方提供被告「甲○○」口卡片
    供我指認，甲○○就是我所述自稱「林先生」之人等語（見
    警卷第6頁至第8頁）。然公訴人於起訴書犯罪事實記載「林
    先生」與被告乃非同一人，尚有一成年男子自稱為「林先生
    」，有起訴書在卷可稽，此與證人乙○○○於警詢時係指認
    「林先生」即為被告不符，則是否另一有名男子與被告均自
    稱為「林先生」？亦即有存疑。嗣證人乙○○○於檢察官偵
    查時證稱：我是跟被告借錢，我沒有和被告談合夥及分紅的
    事，被告在何處交付給我15萬元，我忘記了，但利息有時在
    吉安慶豐郵局，有時在花蓮火車站附近給付，我前後共給付
    約6、70 萬元利息給被告，我給付給被告的利息是從我設於
    花蓮郵局、華南銀行花蓮分行、花蓮二信花蓮分行之帳戶中
    提領出來，約10天提領1 次，至於從帳戶提領的是那幾筆我
    忘記了，其中2 次是用郵局帳戶轉帳到被告指定帳戶，有些
    錢是跟朋友及家人即時守誠、何玉華、孫玉枝、呂慶生借來
    ，其中所還利息約3、40 萬元都是借來的等語；嗣於本院審
    理時證稱：我和被告借錢時，我在做童裝生意，並沒有籌畫
    開麵店，我因為要給會錢，會腳未給付會款，我無法給付得
    標會員款項，而且我尚有信用卡款遲交，信用不佳，無法向
    銀行借貸，我是因為求助無門才向被告借款15萬元，我給付
    利息給被告時，我阿姨林佳樺及小孩有看到，我和被告曾約
    在慶豐郵局、花蓮二信、吉安麥當勞前給付利息，我有轉帳
    到中國信託帳戶2、3次，至於轉帳到何帳戶我不記得了，我
    記得是用華南商業銀行1次，1次是用郵局帳戶，我目前已給
    付70幾萬元的利息等語；然經本院行隔離詰問證人林佳樺於
    本院審理時卻具結證稱：我看到被告來收錢，他開1 輛白色
    車子來的，我看過3次，1次是在乙○○○賣牛肉麵的地方門
    口交付，另外2 次在童裝那邊等語後，本院再行訊問被害人
    乙○○○，除了有在本院上次審理庭所述之處所給付利息給
    被告外，是否還有在其他地方交付利息給被告，證人即被害
    人乙○○○先回答火車站前的遊樂場等語，均未曾回答在其
    經營之牛肉麵店或童裝店曾交付利息之情事，經證人林佳樺
    於法庭上突告知乙○○○：還有你的店門口等語，乙○○○
    始向本院陳述：我們家牛肉麵店的門口等語；而被告於本院
    準備程序時曾自陳：我有去乙○○○經營的牛肉麵店收錢等
    語，但否認是收利息，而稱是收取本金等語。雖依乙○○○
    所述其給付予被告利息之地點並未固定，但證人林佳樺所述
    給付利息地點顯與證人乙○○○所證述給付息之地點並不相
    符。況被害人是否確有給付如公訴人所述月息45分或月息30
    分之利息予被告存有疑義；再者，證人林佳樺並未聽到任何
    被告與乙○○○之交談內容，而有關於被告有借款予乙○○
    ○及乙○○○交付重利給被告之相關情事，林佳樺均係經由
    被害人乙○○○轉述而得知，非證人林佳樺所親見親聞，則
    證人林佳樺證述有關被告有借款給乙○○○及向乙○○○收
    取重利之情事，皆屬傳聞，此部分證據無證據能力，尚難以
    證明被告有重利之犯行。又證人林佳樺身為乙○○○之阿姨
    ，兩人往來關係親密，業據證人林佳樺證述在卷，則證人林
    佳樺之證詞難免有迴護、偏頗被害人乙○○○之虞，故尚難
    以採信。
  (二)另證人即被害人乙○○○證述：我從自動櫃員機所提領設於
    花蓮郵局、花蓮二信花蓮分行、華南商業銀行之帳戶內款項
    大部分是用來給付被告利息等語，然依公訴人所提出之乙○
    ○○設於花蓮郵局、花蓮二信花蓮分行、華南商業銀行花蓮
    分行之交易往來明細，僅能證明乙○○○確有於交易明細所
    載交易日期提領現金，但由於其所提領款項之金額並不一，
    且提款日及金額又與當期之繳款日及給付利息金額亦不一致
    ，尚有些提領日期距被害人乙○○○陳稱償還利息日有僅 4
    至5日之差距（見本院卷第62頁至第64頁、偵查卷第33 頁至
    第35頁、第38頁至第40頁），並非如證人乙○○○證述約10
    天提領1次。雖證人乙○○○改稱因10天繳1次利息，很快就
    到期，有時會先領等語；然蓋提領之款項用途甚多，況乙○
    ○○自稱其尚有積欠其他人或銀行款項、信用卡及房貸等款
    項，則其提領之金錢亦有可能用於支付日常生活開銷支出、
    或償還其向他人或銀行之借款、信用卡款項之情事，故乙○
    ○○所提領之款項是否確係用於給付予被告本案借款15萬元
    之利息，即有合理懷疑存在。又乙○○○曾於97年3月15 日
    以其設於華南商業銀行帳號000000000000號帳戶匯款6 千元
    至被告設於中國信託商業銀行帳號000000000000號帳戶內，
    此有上揭帳戶往來交易明細在卷可稽，證人乙○○○證稱係
    支付利息等語，然被告稱上揭交易明細係乙○○○給付本金
    ，而非利息，且除證人乙○○○之證述外，並無其他積極事
    證足以證明該匯款6 千元確為利息，是該筆款項究係本金或
    利息之支付亦存有合理懷疑。復證人乙○○○證稱共匯款 2
    次給被告，1 次是以其華南商業銀行帳戶匯入被告上揭中國
    信託商業銀行帳戶，有上揭帳戶往來交易明細可證，惟另 1
    次則以何帳戶匯入被告何帳戶，則無法自被告所述其所持有
    之花蓮郵局、花蓮二信花蓮分行、華南商業銀行花蓮分行之
    交易明細得知，此有上開三家銀行交易明細在卷可稽。況證
    人乙○○○雖證稱：有向孫玉枝、何玉華、呂慶生等借款來
    給付利息予被告，但乙○○○亦證稱：向他們借錢時，並未
    告知是因要給付給被告利息而借款，只是告知臨時需要用錢
    、有困難等語；且證人孫玉枝、何玉華、呂慶生均證述乙○
    ○○未曾告知向渠等借款是要償還被告之重利，只是表示週
    轉困難，基於情誼而陸陸續續借款等語。則上揭證人孫玉枝
    等人之證述，亦僅能證明乙○○○曾向渠等借款，但不能證
    明乙○○○向渠等所借之款項即係用以給付予被告重利等情
    。再者，告訴人之告訴，係以使被告受刑事訴追為目的，其
    陳述是否與事實相符，仍應調查其他證據以資審認；即告訴
    人之指訴係以使被告入罪為目的，故多作不利於被告之陳述
    ，自不得以其指訴為被告犯罪之唯一證據，仍必須調查其他
    證據證明告訴人之指訴與事實相符，始可採為證據。又被害
    人之陳述如無瑕疵，且就其他方面調查又與事實相符，固足
    採為科刑之基礎，倘其陳述尚有瑕疵，則在未究明前，遽採
    為論罪科刑之依據，即難認適法（最高法院52年臺上字第13
    00號、61年臺上字第3099號判例意旨參照）。本件被告就借
    款有此利息之約定，於偵查及本院審理時均否認之。綜上所
    述，告訴人前揭之指訴是否合於真實，自應有其他證據加以
    佐證，尚難僅憑告訴人片面指訴，遽為被告不利之認定。
  (三)又證人乙○○○證稱於借款當時有簽發本票15萬元1 張、及
    借據交付予被告，且被告均未返還等語，然員警於查獲被告
    時，在被告車上雖有扣得本票1 本，但經本院當庭勘驗結果
    ，該本票均係空白本票，未有任何填載，也未有乙○○○所
    簽發15萬元之本票或借據扣案可證，則尚難認為被告有借款
    予乙○○○15萬元及向乙○○○收取重利。
  (四)雖被告辯稱：借款6 萬元是投資合夥乙○○○開牛肉麵店，
    並未有分紅，乙○○○已返還3 萬元，與乙○○○所述是借
    款15萬元，且收取重利，並未曾談及合夥、分紅等語不符，
    然除被害人乙○○○之指述外，並無其他積極證據足以證明
    被告確有借乙○○○15萬元及收取重利之情形，故尚難以被
    告之辯稱有何不合理之處，即遽認被告有收取重利之情形。
    雖公訴人以被告曾因與他人共犯重利罪遭法院判刑，然不能
    以被告曾與他人共犯重利罪，即認本案被告於貸放款項予乙
    ○○○時亦有收取重利之情事。又被告雖於檢察官偵查時陳
    述本件貸放3萬元，於本院審理時進而改稱貸放6萬元，雖有
    前後不一之情事。惟本件既無其他積極事證足以證明被告實
    際借款金額為15萬元？又借款後實際收取利息金額為何？按
    前所述，自難以擬制或推測方式，遽為被告有罪之認定。
五、綜上所述，公訴人所舉之證據，尚不足以證明被告有乘告訴
    人乙○○○於急迫之際而貸與款項，且收取重利之情事。依
    前揭規定，應為無罪之諭知。
據上論斷，應依刑事訴訟法第284條之1、第301條第1項，判決如
主文。
本件經檢察官孫源志到庭執行職務。
中    華    民    國    98    年    2     月    6     日
                  刑事第二庭    法  官  陳月雯
以上正本證明與原本無異。
如不服本判決應於收受送達後10日內向本院提出上訴書狀，並應
敘述具體理由。其未敘述上訴理由者，應於上訴期間屆滿後20日
內向本院補提理由書（均須按他造當事人之人數附繕本）「切勿
逕送上級法院」。告訴人或被害人如對於本判決不服者，應具備
理由請求檢察官上訴，其上訴期間之計算係以檢察官收受判決正
本之日期為準。
中    華    民    國    98    年    2     月    6     日
                                書記官


司法院資訊處製作；財團法人民間司法改革基金會備份。
